最高法院刑事判決　　　　　　九十四年度台上字第五０六五號
　　上　訴　人　乙○○
　　　　　　　　　　　　巷5號.
　　　　　　　　丙○○
　　　　　　　　甲○○
　　　　　　　　　　　　在監執行）
　　共　　　同
　　選任辯護人　吳國輝律師
上列上訴人等因殺人案件，不服台灣高等法院中華民國九十四年
五月二十五日第二審更審判決（九十四年度上重更(二)字第一二號
，起訴案號：台灣板橋地方法院檢察署八十九年度偵字第四五六
六、七三一一號），提起上訴，本院判決如下：
    主  文
原判決撤銷，發回台灣高等法院。
    理  由
本件原判決認定上訴人丙○○（綽號「蚵仔」）於民國八十九年
二月間，懷疑被害人楊政坤教唆吳明龍有關吸食毒品之事如被查
獲時，即供稱毒品源自丙○○，因而心生不滿，夥同上訴人乙○
○（綽號「臭仔」）、甲○○（綽號「小寶」）共同基於殺人之
犯意聯絡，由甲○○於同年二月二十七日上午十一時八分許，以
「0000000000號」行動電話，撥打楊政坤之「000
0000000號」行動電話，邀約楊政坤至台北縣永和市○○
路○段十巷五號旁乙○○居住之小木屋，質問上情。上訴人等不
理會楊政坤所稱「不是我害你們的，不要找我」等辯白，由乙○
○於同日上午十一時三十分許持其所有之鐵鎚猛擊楊政坤後腦倒
地後，即與丙○○、甲○○先後步出小木屋，乙○○向丙○○索
取新台幣一萬元後，擬前往警察局自首。嗣丙○○聽見小木屋內
之楊政坤仍在呻吟，尚未氣絕，即囑甲○○喚回已離去之乙○○
，至小木屋內再朝楊政坤頭部猛擊數下後，始行離去。嗣乙○○
於同日十二時許，持行兇所用之鐵鎚至台北縣警察局永和分局自
首，而楊政坤送醫急救傷重不治死亡等情。因而撤銷第一審關於
丙○○、甲○○殺人及乙○○部分之不當判決，改判仍論處其等
共同殺人罪刑。固非無見。惟查：(一)刑事訴訟法第一百五十九條
第一項之規定：「被告以外之人於審判外之言詞或書面陳述，除
法律有規定者外，不得作為證據」；第一百五十九條之五第二項
規定：「當事人、代理人或辯護人於法院調查證據時，知有第一
百五十九條第一項不得為證據之情形，而未於言詞辯論終結前聲
明異議者，視為同意作為證據」。原判決認定「林志文、楊陳成
、張樹誠等人於警訊時之陳述，雖為審判外之陳述，惟被告乙○
○等人對於前揭證詞之證據能力，均無爭執，依刑事訴訟法第一
百五十九條之四第二項之規定（當為第一百五十九條之五第二項
之誤），認有證據能力」等語（原判決第二、三頁）。第查上訴
人等於原審審判期日就審判長所問：「對於楊福、林志文、楊陳
成、張樹誠、張志誠、鄭介惠、楊季青所言有何意見？」。上訴
人等均答以：「楊福、林志文、楊陳成他們所言不實，張樹誠、
鄭介惠、楊季青、張志誠所言沒有意見」等語（原審上更(二)卷第
七五、七六頁），顯然對證人林志文、楊陳成、張樹誠等人警訊
之陳述，有所爭執，原審逕認其對於前揭證人警訊供詞之證據能
力，均無爭執，而採為上訴人不利之認定，其所認定之事實與所
採用之證據即不相符合，而有證據上理由矛盾之違法。(二)刑法上
殺人罪之成立，須行為人主觀上具有殺人之故意。所謂殺人之故
意，指戕害他人生命之惡意而言；此項犯意之形成，通常有其原
因、目的或動機。而有罪判決書應記載之事實，不僅指犯罪之行
為而言，即犯罪動機、目的、手段、結果等與論罪科刑有關之事
項，亦應依法認定，予以明確之記載，方足為適用法律之依據。
原判決就上訴人等共同殺害楊政坤之動機，僅略謂：「丙○○因
懷疑楊政坤教唆吳明龍有關吸食毒品之事如被查獲時，即供稱毒
品源自丙○○，因而心生不滿，夥同乙○○、甲○○共同基於殺
人之犯意聯絡」等語。固已就丙○○殺害楊政坤之動機敘述綦詳
，但對於乙○○與甲○○參與殺人之動機，則置而不論，乙○○
與甲○○究係為財為仇抑有其他原因而參與殺人？其殺人故意之
形成原因、目的或動機為何？尚欠明瞭。原判決逕執疑似、擬制
之詞，概以殺人之共同正犯問擬，復有判決理由欠備之違誤。(三)
當事人聲請調查之證據，如與本案之待證事實無重要關係者，事
實審法院固可予以駁回，毋庸為無益之調查。若於事實確有重要
關係，而又非不易調查或不能調查者，則為明瞭案情起見，自應
盡調查職責，踐行調查之程序。原判決論處上訴人等殺人罪刑，
無非依證人林志文警訊之供述為主要論據之一。但林志文於九十
三年二月二十日向本院具狀陳述其於警訊中之陳述係屬虛偽之詞
（本院九十四年度台上字第五六號卷），並於九十四年五月四日
原審審判期日結證：「與乙○○是堂兄弟關係，我們的祖父是親
兄弟；我與丙○○係親屬關係，我沒有工作，常向他們伸手要錢
，所以丙○○看不起我，事發隔幾天，楊福找我去他家住，住了
一年多，他教我如何去敘述案發過程，說我看到或聽到一些事情
」等語（原審更(二)卷第六九至八六之一頁）。上訴人之辯護人因
而請求傳訊證人即林志文之叔叔林意長欲證明林志文係因林意長
之勸說始將真相（即上述陳述書及證詞）說出云云。如果無訛，
林志文前後之證詞究以何者為真，自有究明之必要，原審未待調
查，逕以林志文嗣後之證詞，純係迴護上訴人之詞，不予採信，
並將林志文涉嫌偽證部分，移送檢察官偵辦，而檢察官偵辦之結
果如何？亦欠明瞭，遽行判決，均有依法應於審判期日調查之證
據，末予調查之違法。上訴意旨指摘原判決違法，尚非全無理由
，應認原判決仍有發回更審之原因。
據上論結，應依刑事訴訟法第三百九十七條、第四百零一條，判
決如主文。
中　　華　　民　　國　九十四　年　　九　　月　十五　　日
                      最高法院刑事第三庭
                          審判長法官  紀　俊　乾
                                法官  黃　正　興
                                法官  劉　介　民
                                法官  陳　東　誥
                                法官  洪　明　輝
      本件正本證明與原本無異
                                      書  記  官
中　　華　　民　　國　九十四　年　　九　　月　十九　　日
                                                   Ｒ
